【裁判字號】    97,重訴,37
【裁判日期】    980709
【裁判案由】    殺人
【裁判全文】
臺灣板橋地方法院刑事判決              97年度重訴字第37號
公  訴  人  臺灣板橋地方法院檢察署檢察官
被      告  己○○
選任辯護人  顧定軒  律師
被      告  乙○○
選任辯護人  謝杏奇  律師
被      告  丁○○
                    （現另案在臺灣臺北監獄臺北分監執行）
選任辯護人  陳昭全  律師
被      告  壬○○
選任辯護人  吳國輝  律師
被      告  戊○○
選任辯護人  高榮志  律師
被      告  丙○○
選任辯護人  謝思賢  律師
            方伯勳  律師
            李建慶  律師
被      告  庚○○
                    （現另案在臺灣臺北監獄臺北分監執行）
選任辯護人  陳正旻  律師
上列被告因殺人案件，經檢察官提起公訴（97年度偵字第11390
、11441 、12825 號），暨就同一事實移送併辦（97年度偵字第
19786號），本院判決如下：
    主  文
己○○共同傷害人之身體因而致人於死，處有期徒刑柒年陸月。
乙○○共同傷害人之身體因而致人於死，處有期徒刑玖年。
丁○○共同傷害人之身體因而致人於死，累犯，處有期徒刑玖年
肆月。
壬○○共同傷害人之身體因而致人於死，處有期徒刑玖年。
戊○○共同傷害人之身體因而致人於死，處有期徒刑柒年貳月。
丙○○共同傷害人之身體因而致人於死，處有期徒刑柒年陸月。
庚○○共同傷害人之身體因而致人於死，累犯，處有期徒刑拾年
。
    事  實
一、丁○○前於民國94年9 月間因施用第二級毒品案件，經本院
    以95年度簡字第1555號判處有期徒刑3 月，於95年4 月27日
    確定，並於95年9 月28日縮刑期滿執行完畢；而庚○○前於
    93年間因違反毒品危害防制條例案件，經本院以93年度易字
    第736 號判處有期徒刑7 月，經上訴由臺灣高等法院以93年
    度上易字第1925號判決駁回上訴，於93年12月14日確定；嗣
    於94年間復因違反毒品危害防制條例案件，經本院以94年度
    易緝字第133 號判處有期徒刑8 月，並上訴由臺灣高等法院
    以94年度上易字第2292號判決駁回上訴，於95年2 月8 日確
    定。上開二罪經臺灣高等法院以95年度聲字第404 號裁定應
    執行有期徒刑1 年2 月確定，並於95年9 月24日縮刑期滿執
    行完畢。
二、緣辛○○（綽號「阿樑」，經本院通緝，另行審結）經由乙○○（綽號「小楓」、「小狐狸」）之介紹，結識呂紹禎（
    綽號「小呂」），並與某姓名不詳之友人「大胖」合資，委
    由乙○○出面，向呂紹禎以新台幣（下同）25萬9 千元之價
    格，購買安非他命一批，依約於97年3 月18日晚間約21時許
    ，由辛○○駕車搭載「大胖」及該時借住在辛○○位在臺北
    縣土城市○○路○ 段279 巷13號11樓之1 租屋處之己○○、
    乙○○，前往位在臺北縣中和市○○路之「佳福保齡球館」
    附近取貨。詎辛○○返回住處後始發覺該批安非他命乃以冰
    糖混充，心有不甘，亟欲教訓呂紹禎，並向呂紹禎索回該款
    項，遂與乙○○計畫設法迫使呂紹禎出面談判。嗣於97年3
    月20日、21日前後，辛○○即將上情告知其女友之妹丙○○
    （綽號「阿妙」）及丙○○之男友庚○○（綽號「兔兔」）
    ，欲請其二人協助；乙○○則將此事告知友人丁○○（綽號
    「大炳」）、壬○○（綽號「小強」）、戊○○（綽號「牛
    奶」）等人，請其等幫忙，以壯聲勢。而癸○○（綽號「小
    豪」，經本院通緝，另行審結）則係戊○○服役時所結識之
    友人。
三、嗣於97年3 月29日凌晨0 時許，乙○○即以簡訊通知辛○○
    呂紹禎所在地點，辛○○遂於同日凌晨1 時許，駕駛車號68
    79-TK 號自用小客車搭載當時在其上址住處之己○○、戊○○，並前往鶯歌火車站搭載丁○○邀同壬○○後，復經乙○○通知其與呂紹禎將前往臺北縣三重市附近，辛○○遂駕駛
    上開車輛偕己○○、戊○○、丁○○、壬○○一同前往臺北
    縣三重市○○路○段「佑民醫院」附近等候乙○○與呂紹禎
    到來，其間並通知丙○○偕庚○○前往「佑民醫院」附近、
    位在臺北縣三重市○○路○段、中央南路口之「85度C 」咖
    啡店會合。嗣於同日凌晨3 時許，戊○○復邀同癸○○前往
    該咖啡店會合。辛○○為能伺機教訓呂紹禎並順利將呂紹禎
    押回其住處談判，遂與乙○○、己○○、丁○○、壬○○、
    丙○○、庚○○、戊○○、癸○○等基於傷害之犯意聯絡，
    先於同日凌晨3 時13分許，指示被告丁○○前往臺北縣三重
    市○○○路8 號之「萊爾富」便利超商購買白色水果刀1 支
    後，旋交予庚○○藏放在長褲口袋內，以隨時備用。嗣呂紹
    禎駕駛車號K6-5510 號自用小客車到達該咖啡店本欲與乙○○會合，見辛○○在場，發覺有異，遂單獨駕車加速沿臺北
    橋行駛往臺北市方向逃逸，辛○○見狀立即搭載己○○駕駛
    上開車輛在後追逐，至清晨3 時56分許，在臺北市○○路、
    歸綏街口，與呂紹禎所駕駛之車輛發生碰撞，辛○○隨即下
    車攔阻呂紹禎，將其壓制在路旁之變電箱，並命己○○打電
    話通知乙○○、丙○○邀集丁○○、壬○○、庚○○、戊○○、癸○○等人前來協助。乙○○遂與丁○○、壬○○、丙○○、庚○○分乘二部計程車，癸○○則騎乘機車搭載戊○○前往臺北市○○路、歸綏街口與辛○○會合。其等到場後
    ，見辛○○與呂紹禎拉扯，丁○○、壬○○、癸○○、戊○○、庚○○即一擁而上圍住呂紹禎阻擋其去路，並毆打、踹
    踢呂紹禎之頭臉部，乙○○、己○○、丙○○則在旁助勢並
    注意周圍動靜，庚○○見仍未完全制伏呂紹禎，遂持上述水
    果刀刺向呂紹禎之左臀部，致呂紹禎受有寬約2.2 公分、深
    約13至15公分之單面刃穿刺傷，股動脈斷裂而大量流血。清
    晨4 時許，適有警員接獲民眾報案前來，辛○○旋令丁○○
    、壬○○將呂紹禎押入6879-TK 號自用小客車內，並搭載己○○駛往其上址租屋處，因乙○○、丙○○、庚○○、戊○○、癸○○等人均四散逃逸，辛○○復通知其等前往辛○○
    上址住處會合。抵達辛○○租屋處後，辛○○復指示丁○○
    、壬○○將呂紹禎放置在客廳地板上躺臥，呂紹禎則因傷重
    大量流血且呻吟不止，而戊○○、癸○○、丙○○、庚○○
    、乙○○等人陸續抵達後，均見呂紹禎已流血滿地、呼吸微
    弱，客觀上將導致死亡結果，竟僅或以煙草為其加壓止血，
    或在旁等候辛○○指示，而未預見呂紹禎將死亡。近清晨5
    時許，呂紹禎即因失血過量而休克死亡。辛○○為掩飾其等
    犯行，遂又令丁○○、壬○○一同將呂紹禎抬入其6879-TK
    號自用小客車內，駕車前往臺北縣三峽鎮○○路臺北大學門
    口對面路旁，於5 時10分至15分許，將呂紹禎之屍體丟棄該
    處。嗣經警獲報發現呂紹禎陳屍上址，始報請檢察官相驗而
    循線查悉上情。
四、案經呂紹禎之母子○○訴由臺北市政府警察局大同分局移送
    臺灣板橋地方法院檢察署檢察官偵查起訴。
    理  由
壹、程序方面：
    被告己○○、乙○○、戊○○雖抗辯被告以外之共同被告於
    偵查中對其不利之陳述無證據能力云云，然按最高法院96年
    度台上字第6470號判決見解所認，「被告以外之人於審判外
    之言詞或書面陳述，除法律有規定者外，不得作為證據，刑
    事訴訟法第一百五十九條第一項定有明文。而所謂法律有規
    定者，即包括同法第一百五十九條之一至第一百五十九條之
    五所規定傳聞證據具有證據能力之例外情形。故如欲採被告
    以外之人於審判外之言詞，即如警詢或檢察官偵查中之言詞
    為證據時，必須符合法律所規定之例外情形，方得認其審判
    外之陳述有證據能力，並須於判決中具體說明其符合傳聞證
    據例外可信之情況及心證理由，否則即有違證據法則及判決
    不備理由之違誤。又刑事審判上之共同被告，係為訴訟經濟
    等原因，由檢察官合併或追加起訴，或由法院合併審判所形
    成，其間各別被告及犯罪事實仍獨立存在，各被告對於其他
    共同被告之案件而言，為被告以外之人，具證人之適格。故
    共同被告應於審判中依人證之調查程序，到場具結陳述，並
    接受其他共同被告之詰問，其陳述始得作為認定被告犯罪事
    實之判斷依據；至其於審判外之陳述，基本上仍屬傳聞證據
    ，依刑事訴訟法第一百五十九條第一項規定，除有法律規定
    外，不得為證據，非因其已到庭具結作證經交互詰問後，其
    審判外陳述之瑕疵即已治癒，而當然有證據能力，仍應依刑
    事訴訟法第一百五十九條之一、同條之二規定，以判斷其有
    無證據能力，否則即有違採證法則」。是依上開見解所認，
    本件被告以外之共同被告於檢察官訊問中所為不利於同案被
    告之供述，屬審判外之陳述，仍應依刑事訴訟法第159 條之
    1 、第159 條之2 等規定，判斷此部分之供述是否具有證據
    能力。本件共同被告辛○○業已逃亡，經本院通緝在案，客
    觀上顯有不能於審判中到庭接受詰問之情形，已無從依法踐
    行詰問程序。且該共同被告辛○○於偵查中向檢察官所為之
    陳述，並無顯不可信之情況，依刑事訴訟法第159 條之1第2
    項規定，已具有證據能力。而刑事訴訟法第159 條之1 第2
    項所謂「顯有不可信之情況」，應審酌被告以外之人於陳述
    時之外在環境及情況，例如陳述時之心理狀況、有無受到外
    力干擾等，以為判斷之依據，其係決定陳述有無證據能力，
    而非決定陳述內容之證明力。本件共同被告己○○、乙○○
    、戊○○、癸○○、丁○○、壬○○、丙○○、庚○○等人
    於檢察官偵訊時之陳述，並未受到檢察官之威脅利誘，且未
    慮及利害關係或人情壓力，並無顯有不可信之情況，亦得作
    為證據，合先敘明。
貳、實體方面：
一、訊據被告己○○、乙○○、丁○○、壬○○、戊○○、丙○○、庚○○於警詢、偵查及本院審理中均不否認：因辛○○
    、乙○○與呂紹禎間有買賣毒品糾紛，其等遂分別受辛○○
    之邀，於97年3 月29日凌晨前往臺北縣三重市○○路○ 段之
    佑民醫院附近之85度C 咖啡店處集合，嗣呂紹禎駕車出現，
    與辛○○所駕駛之車輛發生擦撞，呂紹禎見狀駕車逃往臺北
    市○○路○○街口附近，被告辛○○亦駕車搭載己○○隨後
    追逐趕至，復由被告己○○通知丙○○轉知乙○○、丁○○
    、壬○○、戊○○、庚○○等人立即前往臺北市○○路歸綏
    街口會合助勢，嗣因警方人員到場，遂由被告辛○○、丁○○、壬○○將死者呂紹禎押入車內，由被告辛○○搭載己○○、丁○○、壬○○、死者呂紹禎返回其位在土城市○○路
    住處，其餘被告丙○○、庚○○、戊○○、乙○○則陸續前
    往該處會合等情，然均矢口否認有何傷害致死犯行，其中被
    告丁○○辯稱：被告辛○○雖指示其前往便利商店買刀交給
    被告庚○○，但不知目的為何，亦不知庚○○有拿刀刺向呂
    紹禎，其在辛○○住處見呂紹禎大量流血，亦有幫呂紹禎止
    血，之後有跟辛○○、壬○○一同打算送呂紹禎去三峽恩主
    公醫院，係因途中有警察才將呂紹禎放置在三峽臺北大學門
    口對面馬路邊，其還撥打公用電話通知救護車前往該處救治
    呂紹禎云云；被告壬○○則辯稱：其在臺北市○○路歸綏街
    口並未毆打呂紹禎，到了辛○○住處，有在廁所幫呂紹禎止
    血，後來還偕辛○○、丁○○打算送呂紹禎去三峽恩主公醫
    院，係因途中有警察才將呂紹禎放置在三峽臺北大學門口對
    面馬路邊，目的係為方便救護車發現呂紹禎而能夠即時救治
    云云；而被告乙○○、己○○、丙○○則辯稱，其等在臺北
    市○○路○○街口，僅在遠處觀望，並未毆打呂紹禎，是因
    有警察才跟著逃跑，返回辛○○住處後，被告乙○○有幫呂
    紹禎止血，而被告己○○因驚嚇而呆坐在客廳，被告丙○○
    則在客廳講話未注意呂紹禎之情況云云；另被告戊○○辯稱
    ：其與被告癸○○到場後不久，見呂紹禎流血，有請被告辛○○將呂紹禎送醫，之後便離開辛○○住處，不知呂紹禎後
    來的情況云云；被告庚○○辯稱：其係因被呂紹禎在臺北市
    ○○路歸綏街口揮拳打到，且在三重市85度C 時，呂紹禎倒
    車亦差點將其撞到，其心有不滿才持刀刺向呂紹禎臀部，亦
    在教訓，後來到辛○○住處見呂紹禎大量流血，還有幫他作
    心肺復甦術云云。
二、經查：
  (一)就被害人呂紹禎與辛○○間之買賣毒品糾紛乙節，則據證人
    即呂紹禎之女友鍾佳君於警詢中陳稱：「我與呂紹禎租屋同
    住在臺北縣中和市○○路417 號4 樓。我與他認識快一年，
    我們是男女朋友關係。我知道他說要以假毒品安他命販賣他
    人詐騙25萬元。我是於97年3 月18日晚上2 時許，在我們租
    屋處聽到呂紹禎以電話跟綽號『黑皮』男子談到這件事，是
    呂紹禎打給『黑皮』的。當天我男朋友就不敢回家，打電話
    告訴我，有人要找他討回這筆錢，他不敢回來，他跟『黑皮
    』在一起，直至3 月20日凌晨3 、4 時許返回我們租屋處，
    才告訴我這件事。我只知道被騙的人是綽號叫『小狐狸』的
    女子，『黑皮』的真實姓名年籍住址我不知道」等語（見97
    年偵字第11390 號卷(一)第89至90頁）。而被害人呂紹禎所持
    用之0000000000行動電話，自97年3 月20日起，即接獲由乙○○（即小狐狸）所持用之行動電話號碼0000000000號及辛○○以0000000000號行動電話所發出之簡訊如下：97 年3
    月20日12時11分：「（小狐狸）有本事就跑吧... 跑遠一點
    ，最好別回來... 跑得了和尚跑不了廟... 這些都是你逼我
    的」；同日12時15分：「（小狐狸）景平路417 號... 我
    會去的，而且會讓你家人知道的，再不聯絡就是這樣... 看
    看誰狠... 二十五萬九沒吐出來還我們，你別想過好日子」
    ；同日12時27分：「（小狐狸）你也不出現是吧？？？要
    就出來說清楚，我那麼信任你，你這樣對我？？現在害我被
    人誤會... 你存心玩我的... 很好... 現在給你兩條路，一
    、出來當面說清楚，二、等著我去找你，大不了同歸於盡，
    你不覺得很奇怪，我不是被抓了，怎麼沒事對吧... 好好想
    想我的實力，馬上給我答案」。同日12時30分：「（小狐
    狸）現在十二點半，我給你的時限到一點半以前，最好給我
    答覆，出來洗我的清白，跟我們一起抓人，不然兩條路已經
    給你了，自己會不會想而已」。同日12時42分：「（小狐
    狸）我就在想最好那麼剛好，你們一走警察就來，還特地來
    抓交易的... 要不是我認識黑白兩道還不算少，我恐怕已經
    在監獄裡後悔了，現在跟我說這些有什麼用，我怎麼相信？
    要就當面出來說，不然自己看著辦，把我逼狂了，天皇老子
    來都一樣」。同日12時57分：「（小狐狸）你來有四十分
    鐘時間好好考慮，選擇約一約出來說清楚，又或者要考驗我
    黑白兩道的實力，難你要過好日子還是要過通緝犯的日子，
    我已經是豁出去的人了」。同日20時39分：「（小狐狸）
    好冷~"~ 如果你朋友不信我，你直接跟我說，我現在在外面
    ，又冷又怕被遇到... 你們現在這種情形，跟你下午說的又
    不一樣，這樣我會很亂想... 」。同日23時26分：「（小
    狐狸）回電給我，不然大家同歸於盡，我現在神經軋軋的」
    。97年3 月21日3 時14分許：「（00 00000000）我 是小
    楓的男友，我給你半小時的機會，我希望你能把錢或者是東
    西拿出來，不然的話，你會很倒楣，你家也會很熱鬧，我也
    不多說什麼，你賣安非他命和海洛因給我這兩條罪不輕吧！
    如果你認為沒證據的話你就錯了！你可能不知道我車上可以
    錄音吧！要不要我放給你聽？．．．別忘了半個小時市刑大
    偵七隊還在等我和我朋友做指證筆錄，就看你願不願意和我
    處理！你有本事吃我就要有本事吞下去！」等情，有簡訊翻
    拍照片在卷可查（見士檢97年他字第1034號卷第127 至137
    頁、甲○97年偵字第11441 號卷(一)第116 至119 頁）。足見
    證人即共同被告辛○○於偵查中具結所述：「我及朋友綽號
    『大胖』於3 月中旬在臺北縣中和市○○路『佳福保齡球館
    』內，我出資1 萬，合夥出資並委託朋友乙○○以新臺幣26
    萬元整向呂紹禎購買安非他命毒品，由乙○○與呂紹禎交易
    ，詎料呂紹禎以疑似冰糖冒充安非他命毒品詐騙錢款得逞，
    事後朋友『大胖』一直向我催討他出資之25萬元，我因無法
    對朋友『大胖』交代，致朋友『大胖』誤以為我與呂紹禎勾
    結騙他錢財，因此我才到處找呂紹禎欲討回遭詐騙之錢款，
    乙○○說叫呂紹禎出來給他好看，我有想說等呂紹禎出現後
    再看看」、「我及乙○○（綽號「小狐狸」）均有傳送簡訊
    給呂紹禎欲討向遭詐騙之錢款」等語，要屬無訛（見97年偵
    字第11441 號卷(二)第729 至730 頁）。
  (二)而被害人呂紹禎係於97年3 月29日清晨5 時26分許，經臺北
    縣消防局救護人員發覺倒臥在臺北縣三峽鎮臺北大學大門口
    對面路旁，且已然死亡乙節，業經臺灣板橋地方法院檢察署
    檢察官督同法醫師前往相驗屬實，並有該署相驗屍體證明書
    1 件在卷可查（見97年度相字第455 號卷第106 頁）。經法
    醫師孫家棟解剖屍體鑑定後，發現：「死者受有：甲、外表
    鈍性傷：裂傷5 公分位於左頂枕部，有皮下血腫；裂傷3 公
    分位於右頂枕部，有皮下血腫；右眼瞼裂傷1.5 公分並有挫
    傷；右耳後瘀血；上唇1.5 公分裂傷；右手腕上側及右上臂
    、前額和左肩擦傷。乙、銳器穿刺傷：右臀內側，寬1 公分
    ，由右往左，由下往上，及由後往前，深約6-8 公分，傷及
    肌肉；左臀外側，寬2.2 公分（單面刃，刀尖向上），由左
    往右，由下往上，及由後往前，深約13-15 公分，穿過左側
    骨盆腔，切斷股動脈及少量血液於骨盆腔」等語，此有解剖
    報告書1 件在卷可查（見上開相字卷第96至98頁）。經鑑定
    結果，研判因左側臀部單面刃穿刺傷造成動脈斷裂出血性休
    克死亡，頭部鈍器傷及右臀穿刺傷非致死因等語，亦有法務
    部法醫研究所（97）醫鑑字第0971100569號鑑定報告一件在
    卷可佐（見上開卷第100 至104 頁）。
  (三)次查，臺北縣政府消防局勤務指揮中心係於97年3 月29日5
    時18分42秒許接獲民眾報案，經救護人員於同日5 時26分抵
    達三峽臺北大學門口對面查看回報稱：「現場患者明顯死亡
    ，需要員警處理」、復於同日5 時29分17秒回報：「現場左
    邊骨盆出血，身上血跡也都乾涸了，肢體冰冷明顯死亡」等
    語，此有該中心受理報案紀錄單1 件在卷可查（見士檢97年
    他字第1034號卷第107 頁）。衡諸死亡後之屍體每小時溫度
    下降約攝氏0.5 至1.5 度之常情觀之，消防局勤務指揮中心
    人員發覺被害人呂紹禎之屍體時，已感覺屍體「冰冷」，則
    死亡時間顯非在消防人員發覺之十數分鐘內，而應已超過30
    分鐘至1 小時以上甚明。再對照臺北縣政府警察局三峽分局
    重大案件摘要報告表所載：「不詳男子在三峽鎮○○街32號
    （即民生街、國光街口）之『OK便利商店』前撥打卡式公用
    電話至119 報案稱，上揭時地發現一名男子倒臥血泊中，請
    派員救助」等語（見士檢97年他字第1034號卷第108 頁）以
    觀，即便被告丁○○或壬○○曾在該處撥打公用電話報案，
    被害人呂紹禎亦早已死亡而無救治之可能性。再對照被告辛○○租屋處係位在土城市○○路4 段，距離三峽臺北大學甚
    近，是以被告辛○○駕車搭載被告壬○○、丁○○及被害人
    呂紹禎自其租屋處離開，前往三峽臺北大學門口對面路旁，
    車行時間約僅10餘分鐘，足見被告辛○○授意將被害人呂紹
    禎帶離其住處，至消防人員發覺被害人呂紹禎之屍體，時間
    相距不超過20分鐘。而被害人呂紹禎被消防人員發現時，屍
    體已然冰冷，則由該時間推算，呂紹禎在被帶離辛○○租屋
    處時，顯已死亡，故被告辛○○始與丁○○、壬○○一同將
    呂紹禎帶往三峽路旁棄置。是被告乙○○、丁○○、壬○○
    辯稱，被害人呂紹禎被帶離辛○○租屋處時仍有氣息云云，
    顯屬卸責之詞，不足採信。
  (四)再查，就被害人呂紹禎所受上述左側臀部寬約2.2 公分、深
    約13至15公分之單面刃穿刺傷，係由被告庚○○持被告辛○○囑被告丁○○前往位在臺北縣三重市○○○路8 號之萊爾
    富便利商店所購得之白色水果刀1 把所刺傷乙節，業據被告
    庚○○於偵查及本院審理中供承不諱。此外，經警循線追查
    結果，該水果刀確係於97年3 月29日凌晨3 時13分許在該萊
    爾富便利商店所購得，亦有統一發票存根聯在卷可查（見97
    年偵字第12825 號卷第110 頁）。而該同型水果刀，經檢察
    官勘驗結果，刀刃長約10公分，最寬部分則約2 公分，有勘
    驗筆錄暨照片附卷可查（見上開偵查卷第第113 頁、第114
    至117 頁），由該水果刀係單面刀刃，且刀刃之長寬復與被
    害人呂紹禎左側臀部所受上述穿刺傷之型態相符，足見被告
    庚○○所為上述自白與事實相符，自得採為認定之依據。至
    被告丁○○、壬○○、戊○○、丙○○、乙○○、己○○雖
    均辯稱不知庚○○刺傷被害人呂紹禎云云，然查：
  證人即共同被告庚○○於本院審理中復具結證稱：「我有問
    辛○○車上有無傢伙可以防身，後來辛○○才叫丁○○去買
    那把刀子。．．．我搭計程車到臺北市○○路、歸綏街口時
    ，看到辛○○跟呂紹禎在拉扯，己○○站則在辛○○的車子
    旁邊，我就幫忙辛○○拉呂紹禎，呂紹禎有還手打到我，其
    他男性被告就對呂紹禎拳打腳踢，癸○○可能是看到我被呂
    紹禎打，才拿安全帽打呂紹禎的頭部，因為我在三重85度C
    的時候差點被呂紹禎的車子撞到，加上他又還手打我，我一
    氣之下才拿刀刺呂紹禎的臀部，只是想要教訓他」等語（見
    本院卷(三)第213 頁背面）；復於偵查中具結證稱：「原本以
    為對方人較多，我看情形不對不想參加，辛○○叫大炳（即
    丁○○）去買水果刀，當時辛○○拿刀給我時，說給我防身
    ，並說看等會看誰是小呂（即呂紹禎）就拿刀捅他屁股並押
    走他」等語（見97年偵字第12825 號卷第57頁）。由共同被
    告庚○○上開所述，與證人即共同被告辛○○於偵訊中具結
    所證：「當時乙○○說呂紹禎那方有9 人，庚○○跟我說要
    防身，剛好丁○○要買飲料，我就請丁○○順便買刀，之後
    我將刀交給庚○○」等語（見97年偵字第11441 號卷(二)第86
    3 至864 頁）相符。足見被告辛○○與被告庚○○間，就持
    刀傷害呂紹禎之犯行，有犯意聯絡及行為分擔甚明。
  雖被告丁○○於偵訊及本院審理中均辯稱，被告辛○○叫其
    去買刀，其買回來後就交給辛○○，並沒有看到辛○○把刀
    交給庚○○，辛○○只說要割東西用的，之後看到庚○○拿
    刀出來也嚇了一跳云云。然被告丁○○於偵查中亦曾供稱：
    「我與壬○○於凌晨3 時許在85度C 咖啡店對面等候，就發
    現小呂（指呂紹禎）駕駛一輛轎車快速倒車，加速由臺北橋
    往臺北市方向逃逸，．．．辛○○緊追在後，過了5 分鐘，
    小楓（即乙○○）接到辛○○的行動電話，說人已經在臺北
    市○○路抓到了，叫我們過去會合，我就跟跟壬○○、乙○○、丙○○、庚○○分搭二部計程車前往，就看見辛○○用
    手將呂紹禎壓在路旁的車上並控制他的行動，我與壬○○靠
    過去，發現呂紹禎要逃走，庚○○就用白色水果刀刺向呂紹
    禎的屁股，癸○○則拿安全帽敲呂紹禎頭部，之後就聽到辛○○說把他押上車」（見97年偵字第11441 號卷(二)第741 頁
    ）、「他們約呂紹禎出來，我想他們多少想要教訓呂紹禎」
    等語（見97年偵字第11441 號卷(二)第779 頁）。足見被告丁○○就傷害被害人呂紹禎以為教訓乙節，實與被告辛○○、
    庚○○間有犯意聯絡甚明。
  再者，共同被告辛○○於偵訊中具結證稱：「3 月28日晚上
    大胖找我要錢，我叫乙○○想辦法把呂紹禎騙出來，但沒有
    告知乙○○用何種方式，事後是乙○○自行想辦法把呂紹禎
    騙出來。3 月29日凌晨0 時許，乙○○傳簡訊告知我，她跟
    呂紹禎在臺北縣龜山鄉呂紹禎的朋友住家，屋內有四男且持
    有槍械，當時戊○○、己○○都在我住處，恰巧丁○○打電
    話找我，我就告訴丁○○，乙○○跟呂紹禎在一起，待會兒
    會把呂紹禎騙出來到三重85度C ，我就駕駛6879-TK 自小客
    車載己○○及戊○○前往鶯歌火車站載丁○○，到達時恰巧
    壬○○也在場就一起上車，之後乙○○以簡訊告知她與呂紹
    禎有前往三重附近，我們就直接到三重85度C 附近等待，等
    待中乙○○又告知呂紹禎那方有2 部車共9 人，我隨即通知
    丙○○幫忙調人來協助，結果丙○○與其男友庚○○前來，
    就一起在85度C 等到約3 點左右，呂紹禎才跟乙○○到達現
    場。．．．癸○○是戊○○的朋友，應該是戊○○叫他前來
    」等語（見97年偵字第11441 號卷(二)第730 至731 頁）。且
    證人即共同被告乙○○於偵訊中亦具結證稱：「辛○○、己○○、丁○○、壬○○及我，在案發前有想將呂紹禎約出來
    ，把錢要回來，並有說錢要回來後要給他教訓，辛○○說沒
    有人可以騙他錢」等語（見97年偵字第11441 號卷(二)第787
    頁）。再對照證人即共同被告己○○於偵訊中具結證稱：「
    97年3 月29日凌晨1 時左右，辛○○接到乙○○簡訊，說她
    已約好呂紹禎於凌晨2 時30分在三重85度C 咖啡店見面，談
    判他販賣毒品詐騙我們26萬元的事情，辛○○就與我、丁○○、壬○○、戊○○一起到現場，辛○○並約丙○○及她男
    友庚○○。呂紹禎開車到85度C 咖啡店旁巷口，呂紹禎發現
    我們就要倒車離開，我們隨即追趕至台北市○○路、歸綏街
    口，．．．辛○○下車將呂紹禎壓制在變電箱上，我就打電
    話通知丙○○，之後丙○○、丁○○、壬○○、庚○○、乙○○、戊○○搭二部計程車到現場，隨後並有癸○○騎機車
    趕來現場，我看見丁○○、壬○○、庚○○、戊○○、癸○○對呂紹禎拳打腳踢」等語（見上開卷第736 至737 頁）；
    及證人即共同被告壬○○於偵訊中具結證稱：「．．．呂紹
    禎駕車逃逸，辛○○緊追在後，直到5 分鐘後乙○○接到辛○○的電話說人已經抓到了，叫我們過去會合，我就與丁○○、乙○○、丙○○、庚○○分搭二部計程車，戊○○跟癸○○騎機車到承德路歸綏街口」等語（見上開卷第746 頁）
    ；暨證人即共同被告戊○○於偵查中具結所證：「辛○○於
    3 月29日凌晨2 、3 時許，叫我們在臺北縣三重市台北橋下
    的85度C 咖啡店內等候辛○○抓到呂紹禎，之後辛○○打電
    話說呂紹禎已經在台北市○○路○ 段抓到了，叫我們馬上過
    去幫忙，我馬上與朋友癸○○抵達承德路、歸綏街口，幫忙
    辛○○抓呂紹禎」等語（見上開卷第757 頁），與證人即共
    同被告丙○○具結證稱：「3 月29日凌晨辛○○打電話給我
    ，要我幫忙找人押呂紹禎，同日凌晨1 時許，庚○○打電話
    給我，我就請庚○○幫忙，後來我騎機車到南雅夜市找庚○○到三重台北橋下的某超商跟辛○○會合，辛○○說會找乙○○將呂紹禎引出。．．．辛○○駕車追逐呂紹禎，不知道
    追到哪裡，是辛○○打電話給我說已經欄到呂紹禎，要我跟
    庚○○、乙○○搭計程車趕過去承德路、歸綏街口」等語（
    見97年偵字第11390 號卷(二)第192 至193 頁）以觀，足見不
    僅被告乙○○與辛○○計畫將被告丙○○、庚○○、己○○
    、壬○○、戊○○偕被告辛○○前往三重85度C 咖啡店會合
    之時，均知悉係為與被害人呂紹禎談判詐騙毒品款項之事，
    而欲給呂紹禎教訓，顯見被告乙○○、己○○、壬○○、戊○○、丙○○、庚○○與被告辛○○、丁○○間，係基於相
    互之認識，以共同犯罪之意思，前往三重85度C 會合，並進
    而追逐被害人呂紹禎至台北市○○路、歸綏街口，而參與傷
    害被害人呂紹禎以作為教訓之犯行，其間顯有傷害之犯意聯
    絡甚明。
  (五)雖被告己○○另辯稱，其因與男友丑○○吵架，弄壞眼鏡，
    故借住在辛○○之住處，眼睛看不清楚，並未與其他被告有
    犯意聯絡及行為分擔云云。然查，證人丑○○於本院審理中
    具結證稱：「我與己○○交往到97年3 月中旬左右，最後一
    次是去MTV 看電影，影片快結束時，己○○說有朋友來找她
    ，我說影片快結束，等結束再過去，後來綽號『小楓』的女
    子就上來接己○○，影片正好結束，我跟己○○就一起下樓
    ，己○○就與辛○○等人上一部BMW 的車，之後車就開走，
    我就找不到己○○。交往期間有吵過架，都是言語上的衝突
    ，沒有弄壞眼鏡，她平常都戴隱形眼鏡，我不知道她的近視
    度數」等語（見本院卷(三)第54頁）。是由證人丑○○所述，
    已無從認定被告己○○於97年3 月中旬即有眼鏡損壞情事。
    況本案發生於97年3 月29日，倘被告己○○眼鏡確於同年月
    中旬損壞，自當早已修復或改配戴隱形眼鏡。再者，被告辛○○、乙○○與被害人呂紹禎間之毒品買賣糾紛，己○○若
    非知悉，亦無可能於偵訊及本院審理中仍可陳述甚詳，是被
    告己○○所辯並不可採，自不影響其犯意聯絡及行為分擔甚
    明之認定。
  (六)至被害人呂紹禎之死亡係因左臀穿刺傷所致，業已認定如前
    。而上開左臀穿刺傷係寬約2.2 公分、深約13-15 公分，並
    切斷股動脈之傷害，衡諸常情，以動脈之血流狀況，切斷股
    動脈自當立即血流如注，被告庚○○自能知悉其所刺刀傷並
    非輕微。而證人即共同被告壬○○於偵查中已具結證稱：「
    我聽到辛○○說把他（指呂紹禎）押上車，要帶他回去止血
    ，現場已經流很多血」、「是我跟丁○○用抬的方式將呂紹
    禎塞進辛○○所駕駛的轎車後座，丁○○在呂紹禎的右邊，
    我在呂紹禎的左邊，載至辛○○的住處」、「將呂紹禎帶回
    辛○○租屋處途中，呂紹禎一直講屁股有受傷在流血，當時
    辛○○說不能讓呂紹禎頭抬起來，叫我們（指丁○○、壬○○）將他頭壓下，不能讓他看到辛○○家的地址，然後辛○○向呂紹禎說要他把錢還給辛○○」等語（見97年偵字第11
    441 號卷(二)第746 頁），可見被告辛○○、丁○○、壬○○
    知悉被害人呂紹禎因被告庚○○所刺刀傷而血流甚多。而被
    告己○○係搭乘辛○○所駕駛之車輛與被告丁○○、壬○○
    一同自承德路、歸綏街口返回辛○○住處，是被告己○○在
    途中亦當知悉被害人呂紹禎之臀部因刀傷而流血之事。況且
    ，被害人呂紹禎經被告丁○○、壬○○抬至辛○○住處後，
    係放置在該處客廳，除被告辛○○、己○○、壬○○、丁○○外，其餘被告亦陸續前往辛○○上址住處會合，此為被告
    等所自承。參以被告戊○○於偵訊中供稱：「我與癸○○進
    入辛○○住處，．．．我有看見呂紹禎屁股一直流血」等語
    （見97年偵字第11441 號卷(二)第757 頁）、及於本院審理中
    供稱：「我到辛○○住處時，一開門就看到呂紹禎在門口地
    上，只有穿一條內褲，還有意識，地上有蠻多血」等語（見
    本院卷(三)第70頁背面）；被告癸○○於偵訊中則供稱：「我
    看見呂紹禎只穿內褲躺在地板上全身是血，並喊不要打了、
    身體很痛還在流血」等語（見97年偵字第11441 號卷(二)第
    762 頁）；且被告庚○○於本院羈押訊問中供稱：「我到土
    城辛○○住處的時候，就已經發現呂紹禎全身脫光在浴室都
    是血，只穿一件三角褲，我到的時候他（指呂紹禎）在哀嚎
    ，沒有人理他，他說快不能呼吸了，我就幫他作心肺復甦術
    ，．．．之後辛○○過來，我叫他趕快送呂紹禎去醫院」等
    語（見本院97年聲羈字第276 號卷第5 頁）；被告丙○○亦
    於偵查中供稱：「我跟庚○○約4 時20分到達辛○○住處，
    辛○○叫丁○○下樓帶我們，我上樓入屋後看到呂紹禎全身
    是血在廁所內，乙○○、丁○○及另一名我不認識的人在幫
    呂紹禎止血，當時呂紹禎尚未死亡，我有聽到呻吟聲」等語
    （見97年偵字第11390 號卷(二)第193 頁）；另被告乙○○於
    偵訊中則供稱：「我到場後看見呂紹禎躺在客廳，之後移到
    廁所，有流很多血，當時呂紹禎在哀嚎」等語（見97年偵字
    第11441 號卷(二)第788 頁）。由被告等人所為上開供述，可
    見不僅與被害人呂紹禎同車返回被告辛○○住處之被告辛○○、己○○、丁○○、壬○○，均知悉被害人呂紹禎臀部受
    有穿刺刀傷，且大量流血；且陸續抵達被告辛○○住處會合
    之被告戊○○、癸○○、丙○○、庚○○、乙○○等人，見
    被害人呂紹禎躺臥在被告辛○○住處客廳，且大量流血，復
    聽聞被害人呂紹禎因傷重而發出呻吟。衡諸常情，受有嚴重
    刀傷而大量流血之人，若不立即送醫救治，將因血流過多而
    休克死亡，此乃一般民眾所知，是被告等人均見聞被害人呂
    紹禎之傷勢情形，客觀上當能預見呂紹禎因臀部傷勢嚴重大
    量流血而有致命可能，竟未預見，仍未將被害人呂紹禎送往
    醫院急救，反抬入浴室以民間偏方止血，足認被告辛○○、
    己○○、丁○○、壬○○、戊○○、癸○○、丙○○、庚○○、乙○○等人，除就傷害被害人呂紹禎之犯行有犯意聯絡
    及行為分擔外，並均應就其等客觀上所能預見之被害人呂紹
    禎死亡之加重結果共同負責。
  (七)綜上，被告乙○○、己○○、丁○○、壬○○、戊○○、丙○○、庚○○共同傷害被害人呂紹禎致死之犯行，事證明確
    ，堪予認定。
二、按最高法院94年度台上字第5480號判決見解所認。「共同實
    施犯罪行為，在合同意思範圍內，相互利用他人之行為，以
    達其犯罪之目的，原不必每一階段均參與，祇須分擔犯罪行
    為之一部，即應對於全部所發生之結果共同負責。而共同正
    犯之意思聯絡，不限於事前有所協議，於行為當時，基於相
    互之認識，以共同犯罪之意思參與者，亦無礙於共同正犯之
    成立。且共同正犯中之一人所引起之加重結果，其他正犯於
    客觀上能預見時即應就該加重結果共同負責，不以正犯間主
    觀上對於加重結果之發生有犯意聯絡為必要」。又「刑法第
    二百七十七條第二項前段規定之傷害致死罪，係對於犯普通
    傷害罪致發生死亡結果所規定之加重結果犯，參酌同法第十
    七條規定，以行為人所實施之普通傷害行為，乃『客觀上能
    預見』可能發生超越其犯意所生之較重結果即死亡結果，但
    行為人『主觀上不預見』者為要件；即加重結果犯係以該行
    為人對於其行為所生，『客觀上有預見可能』之加重之結果
    ，但行為人事實上因當時之疏忽致『未預見』為要件，倘行
    為人對造成被害人死亡結果之發生，主觀上有預見且不違背
    其本意，而仍執意為之，即應對該結果負未必故意之責」。
    最高法院亦著有96年度台上字第6924號判決見解，可資參照
    。本件被告己○○、乙○○、丁○○、壬○○、戊○○、丙○○、庚○○，見呂紹禎臀部被刺大量血流不止，且漸趨虛
    弱，客觀上均能預見將發生死亡之結果，然主觀上卻未預見
    而未積極將呂紹禎送醫救治，而致發生死亡之結果，是核其
    等所為，均係犯刑法第277 條第2 項前段之傷害致死罪。公
    訴意旨雖認被告等所為係犯刑法第271 條第1 項之殺人罪云
    云，然刑法上殺人與傷害致死之區別，即在下手加害時有無
    死亡之預見為斷，此有最高法院19年上字第718 號判例及94
    年度台上字第412 號判決等見解可參。本件被告庚○○乃持
    刀所刺呂紹禎臀部位置，客觀上並非人體通常要害部位，而
    其餘被告己○○、乙○○、丁○○、壬○○、戊○○、丙○○等人，充其量在旁圍觀、助勢，主觀上亦非已預見被告庚○○之傷害行為將造成呂紹禎之死亡結果，自難認定被告己○○、乙○○、丁○○、壬○○、戊○○、丙○○、庚○○
    等人係基於殺人之不確定故意而刺殺呂紹禎之臀部意欲致呂
    紹禎於死地，是公訴意旨所認，尚有誤會。然二者基本社會
    事實同一，本院自得予以變更起訴法條，併此敘明。
三、再按「共同正犯在犯意聯絡範圍內之行為，應同負全部責任
    。惟加重結果犯，以行為人能預見其結果之發生為要件，所
    謂能預見乃指客觀情形而言，與主觀上有無預見之情形不同
    ，若主觀上有預見，而結果之發生又不違背其本意時，則屬
    故意範圍；是以，加重結果犯對於加重結果之發生，並無主
    觀上之犯意可言。從而共同正犯中之一人所引起之加重結果
    ，其他之人應否同負加重結果之全部刑責，端視其就此加重
    結果之發生，於客觀情形能否預見；而非以各共同正犯之間
    ，主觀上對於加重結果之發生，有無犯意之聯絡為斷。又刑
    法第二百七十七條第二項前段傷害致人於死之罪，係因犯傷
    害罪致發生死亡結果而為加重其刑之規定，依同法第十七條
    之規定，固以行為人能預見其結果發生時，始得適用，但傷
    害行為足以引起死亡之結果，如在通常觀念上不得謂無預見
    之可能，則行為人對於被害人之因傷致死，即不能不負責任
    」。最高法院著有91年台上字第50號判例、95年度台上字第
    4178號判決等見解，可資參照。是本件被告己○○、乙○○
    、丁○○、壬○○、戊○○、丙○○、庚○○，就上述傷害
    犯行，均有犯意聯絡及行為分擔，且客觀上均能預見死亡之
    加重結果，均為共同正犯。
四、又查，被告丁○○94年9 月間因施用第二級毒品案件，經本
    院以95年度簡字第1555號判處有期徒刑3 月，於95年4 月27
    日確定，並於95年9 月28日縮刑期滿執行完畢；而被告庚○○前於93年間因違反毒品危害防制條例案件，經本院以93年
    度易字第736 號判處有期徒刑7 月，經上訴由臺灣高等法院
    以93年度上易字第1925號判決駁回上訴，於93年12月14日確
    定；嗣於94年間復因違反毒品危害防制條例案件，經本院以
    94年度易緝字第133 號判處有期徒刑8 月，並上訴由臺灣高
    等法院以94年度上易字第2292號判決駁回上訴，於95年2 月
    8 日確定。上開二罪經臺灣高等法院以95年度聲字第404 號
    裁定應執行有期徒刑1 年2 月確定，並於95年9 月24日縮刑
    期滿執行完畢等節，有臺灣高等法院前案紀錄表1 件附卷可
    稽。被告丁○○、庚○○於上開有期徒刑執行完畢後，5 年
    內再犯本件有期徒刑以上之罪，均為累犯，除法定本刑無期
    徒刑部分不得加重外，各應依刑法第47條第1 項之規定加重
    其刑。本院審酌被告辛○○（通緝中）、乙○○與死者呂紹
    禎間因有買賣毒品糾紛，辛○○、乙○○亟欲索回25萬9 千
    元之款項，竟由被告乙○○誘使死者呂紹禎出面，並由辛○○夥同己○○、丁○○、壬○○、癸○○、戊○○、丙○○
    、庚○○等人，共同傷害呂紹禎，見呂紹禎傷重，竟仍將呂
    紹禎押回辛○○住處，客觀上能預見呂紹禎將發生死亡結果
    卻未預見等犯罪動機、目的、手段，並考量被告乙○○乃與
    辛○○共同謀畫向呂紹禎索討款項者，而被告丁○○、壬○○除共同傷害外，並與辛○○共同將呂紹禎押回辛○○住處
    ，被告庚○○則係出手刺傷呂紹禎臀部之人，而被告己○○
    、丙○○、戊○○復前往歸綏街現場助勢等各別參與程度，
    暨被害人呂紹禎正值青壯之年，被告等竟僅因25餘萬元之毒
    品買賣糾紛，不思理性處置，反使被害人呂紹禎命喪黃泉，
    造成家屬莫大之哀慟等犯罪所生危害程度，與被告等人均未
    坦承犯行，且未與被害人呂紹禎之家屬達成和解等犯罪後態
    度等一切情狀，分別量處如主文所示之刑。
據上論斷，應依刑事訴訟法第299 條第 1 項前段、第300條，刑
法第277條第2項前段、第28條、第47條第1項，判決如主文。
本案經檢察官王家春到庭執行職務。
中    華    民    國    98    年    7     月    9     日
                  刑事第十九庭  審判長法  官  汪怡君
                                      法  官  楊仲農
                                      法  官  楊筑婷
上列正本證明與原本無異。
如不服本判決，應於判決送達後10日內敘明上訴理由，向本院提
出上訴狀 (應附繕本) ，上訴於臺灣高等法院。其未敘述上訴理
由者，應於上訴期間屆滿後20日內向本院補提理由書「切勿逕送
上級法院」。
                                      書記官  田世杰
中    華    民    國    98    年    7     月    9     日
附錄本案論罪科刑法條全文：
中華民國刑法第277條
傷害人之身體或健康者，處三年以下有期徒刑、拘役或一千元以
下罰金。
犯前項之罪因而致人於死者，處無期徒刑或七年以上有期徒刑；
致重傷者，處三年以上十年以下有期徒刑。


司法院資訊處製作；財團法人民間司法改革基金會備份。
